臺灣臺北地方法院民事判決　　　　　　　　　　　　　　九十二年度建字第三九號
　　原　　　告　大佳營造工程有限公司
　　法定代理人　戊○○
　　訴訟代理人　甲○○
　　被　　　告　唐榮鐵工廠股份有限公司
　　法定代理人　丁○○
　　訴訟代理人　蔡欽源律師
　　複代理人　　王乃民律師
　　訴訟代理人　乙○○
　　　　　　　　丙○○
右當事人間請求給付工程款事件，本院於民國九十三年二月五日辯論終結，判決如
左：
    主  文
原告之訴及假執行之聲請均駁回。
訴訟費用由原告負擔。
    事　　實
甲、原告方面：
一、聲明：被告應給付原告新台幣（下同）貳佰柒拾玖萬伍仟伍佰捌拾肆元及自起訴
    狀繕本送達翌日起至清償日止，按年息百分之五計算之利息。並陳明願供擔保請
    准宣告假執行。
二、陳述要領：
    (一)本件原告起訴主張其於八十八年五月間，向被告投標承攬「北二高C181標南港
      聯絡線全套管就地澆注混凝土樁工程（小南港山以北）」（下稱系爭工程），
      雙方並於八十八年六月一日簽訂「勞務（專業工程）分包契約書」。原告就係
      爭工程實際施工長度含「空打部分」為五五七○．六七公尺，而被告僅按不含
      空打之部分計價予原告，其餘「空打部分」鑽掘費共計貳佰柒拾玖萬伍仟伍佰
      捌拾肆元則拒絕付款，爰依不當得利等之法律關係請求之。
    (二)對被告抗辯後之陳述：
      被告稱該等空打費用應已包括於契約內，然而該等空打基樁點之位置，得標廠
      商於投標時並不知基樁之位置，無從計算空打之數據，而被告亦無是項設計與
      評估，是被告稱已包含於契約內，並無理由。
乙、被告方面：
一、聲明：請求駁回原告之訴及假執行之聲請，並陳明如受不利判決願供擔保請求免
    假執行。
二、陳述要領：
    (一)依勞務分包契約第五條「契約文件」之約定，系爭工程「投標須知」及「投標
      須知補充說明」均為契約文件之一部分。依「投標須知」第七、４規定：「本
      公司（即被告）與業主所訂契約及施工圖說投標廠商應於投標前至本公司詳細
      閱讀確實了解，並應於得標後確實遵行。」另依「投標須知補充說明」第三條
      前項規定：「本公司（即被告）與業主（國工局）之合約文件，與本工程相關
      之規範、圖說，均為本合約書之附件。」據上，被告與國工局間之合約文件、
      規範、圖說等，對於原告亦有拘束力。
    (二)依系爭工程業主國工局所訂之「北部區域第二高速公路第C181標南港聯絡線工
      程特訂條款」第十一章「結構物」章之「（六）丈量與付款」第二項之規定：
      「基樁或擋土樁將依工程價目單所列之合約單價計價。合約單價包括材料檢驗
      、地質鑽探、樁孔鑽掘（含空打部分）、超音波檢測、鋼筋籠加工與吊放、澆
      置混凝土、套管打拔‧‧‧並包括完成本項工作所需之人工、材料、工具、機
      具、管理費、利潤等一切費用。」據此規定，系爭工程之工程明細表所列「全
      套管就地澆注混凝土樁」合約單價，已包括樁孔空打鑽掘費。原告主張樁孔空
      打鑽掘費，不包括於合約價格，被告應另行給付工程款云云，有違投標須知、
      投標須知補充說明及系爭工程之特訂條款之規定。
     理  由
一、查原告主張其於八十八年五月間，向被告投標承攬（下稱系爭工程），雙方並於
    八十八年六月一日簽訂「勞務（專業工程）分包契約書」。原告就工程實際施工
    長度含「空打部分」為五五七○．六七公尺等情，業據提出勞務契約書影本一份
    、工程結算驗收證明書以及工程施作長度計算表一份等件為證，復為被告所不爭
    執，自堪信為真實。惟被告否認原告施作之工程內容係屬原工程契約所未包含之
    事實，稱依據系爭工程之業主國工局與被告間之合約內容即已明確包括在內等語
    ，是本件兩造所爭執者，厥為原告所施作工程內容是否業已包括於原契約範圍內
    ？
二、按當事人主張有利於己之事實者，就其事實有舉證之責任，民事訴訟法第二百七
    十七條定有明文；又民事訴訟如係由原告主張權利者，應先由原告負舉證之責，
    若原告先不能舉證以證實自己主張之事實為真實，則被告就其抗辯事實即令不能
    舉證，或其所舉證尚有瑕疵，亦應駁回原告之請求，又工程之施作屬於契約之範
    圍係常態事實，非屬於契約約定之範圍係非常態事實，應由主張該施作工程非屬
    於契約約定之事實者負舉證之責任。
三、經查，本件原告主張系爭工程有關空打部分之施工內容並非原契約內容所包括等
    情，固據提出勞務契約書以及施工平面圖等件為證。然而依據兩造間勞務分包契
    約第五條「契約文件」之約定，兩造間就系爭工程之契約文件，包含「投標須知
    」及「投標須知補充說明」。依照「投標須知」第七、４規定：「本公司（即被
    告）與業主所訂契約及施工圖說投標廠商應於投標前至本公司詳細閱讀確實了解
    ，並應於得標後確實遵行。」另依「投標須知補充說明」第三條前項規定：「本
    公司（即被告）與業主（國工局）之合約文件，與本工程相關之規範、圖說，均
    為本合約書之附件。」故而可知被告與國工局間之合約文件、規範、圖說等，對
    於原告亦有拘束力。而依系爭工程被告與業主國工局所訂之「北部區域第二高速
    公路第 C181 標南港聯絡線工程特訂條款」第十一章「結構物」章之「（六）丈
    量與付款」第二項之規定：「基樁或擋土樁將依工程價目單所列之合約單價計價
    。合約單價包括材料檢驗、地質鑽探、樁孔鑽掘（含空打部分）、超音波檢測、
    鋼筋籠加工與吊放、澆置混凝土、套管打拔‧‧‧並包括完成本項工作所需之人
    工、材料、工具、機具、管理費、利潤等一切費用。」其中已明白載明，系爭工
    程之工程明細表所列「全套管就地澆注混凝土樁」合約單價，已包括「樁孔空打
    鑽掘費」，堪認被告所稱系爭契約內容於計價時已包含空打費用等語尚屬實在。
四、原告雖另稱：該等空打基樁點之位置，得標廠商於投標時並不知基樁之位置，無
    從計算空打之數據，而被告亦無是項設計與評估云云，但是被告於系爭工程辦理
    招標時，業已將被告與業主間之契約及施工圖說備妥於其公司內，並於被告發布
    之投標須知第七．４規定：「本公司與業主所訂契約及施工圖說投標廠商應於投
    標前至本公司詳細閱讀確實了解，並於得標後確實遵行」，復於七．５規定：「
    參加投標廠商於領標後，自行前往現場勘察，以作為估價依據」，則原告依據該
    等路線圖、等高線圖以及斷面圖，再於投標前配合至現場勘察並實測地形狀況，
    即可得知空打深度，且原告如對於業主與被告間之約定，所謂含「含空打部分」
    係屬何義，亦可於被告招標時請其說明，是堪信被告所稱兩造間就原告施作空打
    部分，應已包含於合約內之情形，應屬實在。此外原告復無法提出證據證明兩造
    間之契約內容確未包括本件原告所主張之空打內容，其請求被告給付該等空打費
    用即無理由，應予駁回。
據上論結，本件原告之訴為無理由，依民事訴訟法第七十八條，判決如主文。
中　　　華　　　民　　　國　　九十三 　年　　　二　　　月　　二十六　　日
                                 民事第二庭  法  官    朱漢寶
右為正本係照原本作成。
如對本判決上訴，須於判決送達後廿日內向本院提出上訴狀。
中　　　華　　　民　　　國　　九十三　　年　　　二　　　月　　二十六　　日
                                         法院書記官    劉碧輝
